ACORDAO-COMPLETO-2414355

ACÓRDÃO 7734/2020 ATA 24/2020 - SEGUNDA CÂMARA

VISTOS, relatados e discutidos estes autos que tratam de Tomada de Contas Especial instaurada pelo Fundo Nacional de Desenvolvimento da Educação - FNDE ante a constatação de irregularidades na aplicação dos recursos transferidos ao Município de Matrinchã/GO mediante o Convênio 830.437/2007, que teve por objeto a execução, no âmbito do Programa Nacional de Reestruturação e Aparelhagem da Rede Escolar Pública de Educação Infantil - Proinfância, de obra de construção de uma escola no referido município;
ACORDAM os Ministros do Tribunal de Contas da União, reunidos em sessão da 2ª Câmara, ante as razões expostas pelo Relator, em:
9.1. com fundamento nos arts. 10, § 2º, 16, inciso II, e 18, da lei 8.443/1992 c/c o art. 201, § 2º, 208, § 1º, 209, § 2º, do Regimento Interno do TCU, julgar regulares com ressalvas as contas do Sr. Natalino Lucas, da Sra. Cláudia Valéria Alves de Moraes Araújo e da empresa Hexaeng Engenharia e Construções Eirelli - EPP, dando-se-lhes quitação; 
9.2. excluir o ex-prefeito Daniel Antônio de Sousa do polo passivo do presente processo;
9.3. dar ciência deste acórdão aos responsáveis, ao Tribunal de Contas dos Municípios do Estado de Goiás (GO) , ao Fundo Nacional de Desenvolvimento da Educação - FNDE, e ao município de Matrinchá/GO, informando-lhes que o Relatório e Voto que o subsidiam podem ser consultados no endereço www.tcu.gov.br/acordaos;
9.4. arquivar estes autos.

Tomada de Contas Especial instaurada pelo Fundo Nacional de Desenvolvimento da Educação  FNDE ante a constatação de irregularidades na aplicação dos recursos transferidos ao Município de Matrinchã/GO mediante o Convênio 830.437/2007, que teve por objeto a execução, no âmbito do Programa Nacional de Reestruturação e Aparelhagem da Rede Escolar Pública de Educação Infantil  Proinfância, de obra de construção de uma escola no referido município.

Segunda Câmara

Município de Matrinchã - GO.

3. Interessados/Responsáveis:
3.1. Interessado: Secretaria de Educação Básica (00.394.445/0124-52).
3.2. Responsáveis: Cláudia Valéria Alves de Moraes Araújo (XXX.371.241-XX); Daniel Antônio de Sousa (XXX.214.491-XX); Hexaeng - Engenharia e Construções Eireli (04.441.384/0001-39); Natalino Lucas (XXX.515.861-XX).

13.1. Ministros presentes: Ana Arraes (Presidente), Augusto Nardes (Relator), Aroldo Cedraz e Raimundo Carreiro.
13.2. Ministros-Substitutos presentes: Marcos Bemquerer Costa e André Luís de Carvalho.

AUGUSTO NARDES

Transcrevo a seguir a derradeira instrução lavrada por auditor da Secretaria de Controle Externo de Tomada de Contas Especial (peça 94) , que contou com a anuência do corpo dirigente daquela unidade (peças 95 e 96) :
"INTRODUÇÃO
1.	Cuidam os autos de tomada de contas especial instaurada pelo Fundo Nacional de Desenvolvimento da Educação (FNDE) , em desfavor dos ex-Prefeitos Municipais de Matrinchã/GO, Sr. Natalino Lucas, na gestão 2005-2008 (peça 6, p. 155) , Sra. Cláudia Valéria Alves de Moraes Araújo, na gestão 2009-2012 (peça 6, p. 157) e do Sr. Daniel Antônio de Sousa,  eleito para a gestão 2013-2016 (peça 6, p. 159) , em razão da omissão no dever de prestar contas do Convênio 830437/2007, com registro no Siafi 602392/2007 (peça 1, p. 205-227; peça 2, p. 43-45, 85-87, 125-127, 201-205, 251-253, 341-343 e 397-399) , vigente no período entre 28/12/2007 e 28/11/2014 (peça 1, p. 12) , o qual tinha como objeto o desenvolvimento de ações que visassem proporcionar à sociedade a melhoria da infraestrutura da rede física escolar, com a construção de escola, conforme estabelece o Programa Nacional de Reestruturação e Aparelhagem da Rede Escolar Pública de Educação Infantil - Proinfância, nos termos do plano de trabalho aprovado (peça 1, p. 138-150; 301-329) .
HISTÓRICO 
2.	Para a execução do convênio foi previsto o valor de R$ 700.000,00, que seria repassado pelo concedente, e R$ 7.070,71, a título de contrapartida (peça 1, p. 213) , cujo valor foi alterado, posteriormente, pelo quarto termo, em que teve como um dos objetos acrescer o valor de R$ 241.367,05, por parte do concedente e R$ 2.438,05 do valor da contrapartida (peça 2, p. 201-205) , o qual foi empenhado, mas não liberado (peça 6, p. 77) .
3.	Os recursos federais foram repassados mediante ordem bancária única (2008OB656493) , sendo creditados na conta específica 7054-8, da agência 3916-0, do Banco do Brasil S/A, na data de 3/7/2008 (peça 1, p. 20; 22; peça 15, p. 29) . Os extratos bancários, bem como documentos correlatos, foram objeto de diligência ao Banco do Brasil S.A. e incorporados aos autos (peça 15) .
4.	O ajuste foi executado no período entre 28/12/2007 e 28/11/2014 (peça 6, p. 123) , tendo o prazo final para a apresentação da prestação de contas expirado em 27/01/2015 (peça 6, p. 123) , em conformidade com a cláusula nona - da prestação de contas final - que estabelece o prazo de 60 dias após o término do prazo de vigência do convênio (peça 1, p. 219) .
5. 	É oportuno registrar a prolação, pelo TCU, de três acórdãos, com determinações ao Fundo Nacional de Desenvolvimento da Educação (FNDE) , versando sobre a matéria em testilha. No processo TC-Processo 014.573/2010-5 (relatório de auditoria) , por meio do Acórdão de Relação 5/2011 - Plenário, de 19/1/2011, foi determinado ao FNDE nos seguintes termos:
'1.7. determinar ao FNDE que informe ao Tribunal, no prazo de até seis meses, acerca da finalização das obras ou da instauração de tomadas de contas especiais relativas aos convênios 625585/2008, 600436/2007, 602392/2007, ora auditados, firmados no âmbito do Programa Nacional de Reestruturação e Aquisição de Equipamentos para a Rede Escolar Pública de Educação Infantil (Proinfância) , geridos pelo Fundo Nacional de Desenvolvimento da Educação/FNDE (grifo nosso) .'
6.	Na apreciação do monitoramento da determinação supra, o Tribunal por meio do Acórdão 424/2013-TCU-Plenário, de 6/3/2013, fez nova determinação ao FNDE:
'9.1. determinar ao Fundo Nacional de Desenvolvimento da Educação que:
 (...) 9.1.2. no prazo de 90 (noventa) dias, a contar do término de vigência dos convênios 600436/2007 e 602392/2007, celebrados com os municípios goianos de Jussara e Matrinchã, respectivamente, informe ao Tribunal acerca da efetiva finalização das obras ou da instauração de tomadas de contas especiais (grifo nosso) .'
7.	Já na data de 22/10/2014, ao apreciar o processo TC Processo 006.241/2013-1 (monitoramento do Acórdão 424/2013-TCU-Plenário) , o Tribunal proferiu o Acórdão 2823/2014-TCU-Plenário, com os seguintes termos:
'9.1. determinar ao Fundo Nacional de Desenvolvimento da Educação que, no prazo de 30 (trinta) dias, encaminhe a este Tribunal:
9.1.3. em relação ao convênio 830437/2007 (Siafi 602392) , firmado com o município de Matrinchã/GO, informação sobre a situação e comprovação das providências adotadas.'
8.	Diante de discrepâncias acentuadas verificadas entre a execução física e a execução financeira da obra, decorrentes de antecipação de pagamentos por parte dos ex-Prefeitos Natalino Lucas, na gestão 2005-2008, e Cláudia Valéria Alves de Moraes Araújo, na gestão 2009-2012, apuradas em vistorias periódicas empreendidas pelo FNDE (peça 3, p. 182-222; peça 4, p. 1-51) , culminando na paralisação dos trabalhos, a Nota Técnica 117/2014- CGIMP/DIRPE/FNDE/MEC, de 25/11/2014 (peça 3, p. 178-180) , sugere a instauração de tomada de contas especial pelo valor total repassado, o que foi providenciado, conforme o relatório do tomador (peça 6, p. 125-137) , que concluiu, ante a omissão no dever de prestar contas, pela responsabilidade solidária do Sr. Natalino Lucas, ex-Prefeito Municipal de Matrinchã-GO, gestão 2005-2008, da Sra. Cláudia Valéria Alves de Moraes Araújo, ex-Prefeita daquela Municipalidade, gestão 2009-2012, e do Sr. Daniel Antônio de Sousa, Prefeito do Município em questão, gestão 2013-2016, pelo valor total transferido por meio do Convênio, entendimento chancelado pelas instâncias subsequentes do controle interno (peça 6, p. 161-163, 164 e 165) , manifestações das quais tomou ciência a autoridade ministerial (peça 6, p. 167) .
9.	A matéria foi inicialmente enfrentada pela SECEX-MG na instrução de peça 21, que propôs, preliminarmente, a citação dos responsáveis: 
'6.1. 	Registre-se que o prefeito à época, Sr. Daniel Antônio de Sousa (gestão 2013-2015) , esclareceu que em gestões anteriores, foram realizados pagamentos por serviços não efetivamente realizados pela empresa contratada (peça 6, p. 66; peça 2, p. 313-315) , o que foi objeto de diligência para que o município esclarecesse sobre a execução do ajuste, inclusive o que foi realizado, em termos físico e financeiro, e o que pende ainda de realização, bem como, se a parte construída ainda pode ser utilizada.
 (...) 8. 	Em atendimento à diligência realizada, apenas o BB respondeu, enviando os documentos de peças 15, 16 e 17. Entre as informações enviadas constam os seguintes pagamentos, efetuados pela PM de Matrinchã/GO à empresa Hexaeng Eng. e Construções Ltda. - CNPJ 04.441.384/0001-39 (peça 15) :
	Data
	Valor (R$) 
	Gestor
	Pág.

	31/10/2008
	128.756,40
	Natalino Lucas
	p. 3

	04/12/2008
	228.164,00
	Natalino Lucas
	p. 5

	Subtotal
	356.920,40
		
	26/06/2009
	87.964,09
	Cláudia Valéria Alves de Moraes Araújo
	p. 7

	03/08/2009
	96.853,21
	Cláudia Valéria Alves de Moraes Araújo
	p. 11

	09/09/2009
	93.389,77
	Cláudia Valéria Alves de Moraes Araújo
	p. 15

	09/10/2009
	35.888,60
	Cláudia Valéria Alves de Moraes Araújo
	p. 19

	19/11/2009
	27.523,53
	Cláudia Valéria Alves de Moraes Araújo
	p. 23

	Subtotal
	341.619,20
		
	Total
	698.539,60
		
9. 		Dos extratos enviados consta a informação de que houve a devolução à União, por intermédio de uma GRU, do valor de R$ 63.330,11 (peça 15, p. 27) , na data de 02/10/2015.
10. 	A última informação com relação ao status da obra no SIMEC (Sistema Integrado de Monitoramento do Ministério da Educação) traz como 'situação atual: inacabada' (data 02/01/2015) .
11. 	Os recursos foram repassados à citada empresa na gestão dos ex-prefeitos Natalino Lucas (gestão 2005-2008) - R$ 356.920,40 e Cláudia Valéria Alves de Moraes Araújo (gestão 2009-2012) - R$ 341.619,20. Assim, fica configurada a responsabilidade do Sr. Natalino Lucas pelo valor de R$ 356.920,40, em função da inexecução parcial do objeto conveniado, acarretando prejuízos à população do município e ao erário, e da Sra. Cláudia Valéria Alves de Moraes Araújo pelo valor de R$ 341.619,20, pelas mesmas razões de não ter executado na íntegra o objeto do convênio, implicando em prejuízos à população do município e ao erário.
12. 	 Com relação ao prefeito sucessor (gestão 2013-2016) , Sr. Daniel Antônio de Souza, consta que o mesmo foi assassinado em 04/08/2015 (http://g1.globo.com/goias/noticia/2015/08/prefeito-morto-era-investigado-por-desvio-de-verba-em-Matrincha-go.html) .
13.	  	Deve ser igualmente responsabilizada, solidariamente como os ex-prefeitos, Sr. Natalino Lucas pelo valor de R$ 356.920,40 e a Sra. Cláudia Valéria Alves de Moraes Araújo, pelo valor de R$ 341.619,20, a empresa Hexaeng Eng. e Construções Ltda., pelo fato de ter recebido os valores citados no item '8' retro, para execução do objeto do convênio em tela, sem a devida contrapartida. Conforme relatório de vistoria executado 'por engenheiro responsável junto ao município' aponta que 59,79% da obra teriam sido realizados. No entanto, empresa contratada pelo FNDE com a finalidade de verificar o estágio de conclusão das obras apontou que apenas 44,41% teriam sido executados (peça 6, p. 63-64) .
14.		Consta ainda que 'verifica-se a incompatibilidade física em relação à financeira, tendo em vista o percentual de execução, conforme supramencionado, e o repasse de 700.000,00 (setecentos mil reais) do valor concedente.' Estas informações constam ainda da peça 3, p. 179-180.
15. (...)	Em geral, a responsabilização do gestor pela inexecução deve ser apenas pelo valor correspondente à fração não concretizada do objeto. Entretanto, quando o objeto é executado parcialmente e fora das especificações contidas no plano de trabalho, e sendo impossível seu aproveitamento futuro, deve o gestor ser responsabilizado pela totalidade dos recursos repassados.
Não se tem notícia sobre a possibilidade de aproveitamento do que foi executado para conclusão posterior do objeto avençado, sendo essa questão a ser verificada quando os responsáveis apresentarem suas alegações de defesa (ou quitarem os respectivos débitos) . A jurisprudência desta Corte tem reiterado esse entendimento de acordo com os Acórdão 2828/2015-TCU-Plenário, 1.731/2015-TCU-1a Câmara, 1.960/2015-TCU-1a Câmara, 3.324/2015-TCU-2a Câmara, 7.148/2015-TCU-1a Câmara e 2.158/2015-TCU-2ª Câmara. 
Assim, devem ser responsabilizados: o Sr. Natalino Lucas, solidariamente com a empresa Hexaeng Eng. e Construções Ltda., pelos valores originais de R$128.756,40 (data-base 31/10/2008) e R$228.164,00 (data-base 04/12/2008) , e a Sra. Cláudia Valéria Alves de Moraes Araújo, solidariamente com a empresa Hexaeng Eng. e Construções Ltda., pelos valores originais de R$87.964,09 (data-base 26/06/2009) , R$96.853,21 (data-base 03/08/2009) , R$93.389,77 (data-base 09/09/2009) , R$35.888,60 (data-base 09/10/2009) e R$27.523,53 (data-base 19/11/2009) .' (...) 
20.1 	realizar a citação do Sr. Natalino Lucas - CPF XXX.515.861-XX, ex-prefeito de Matrinchã/GO (gestão 2005 a 2008) , solidariamente com a empresa Hexaeng Eng. e Construções Ltda. - CNPJ 04.441.384/0001-39) , com fundamento nos arts. 10, § 1º, e 12, incisos I e II, da Lei 8.443/1992 c/c o art. 202, incisos I e II, do RI/TCU, para que, no prazo de quinze dias, apresentem alegações de defesa e/ou recolham aos cofres do FNDE a quantia abaixo indicada, atualizada monetariamente a partir da respectiva data até o efetivo recolhimento, abatendo-se na oportunidade a quantia eventualmente ressarcida, na forma da legislação em vigor, em razão da seguinte conduta:
Conduta do Sr. Natalino Lucas: executar parcialmente apenas 44,41% do objeto do Convênio 830.437/2007, Siafi 602392, celebrado entre o Fundo Nacional de Desenvolvimento da Educação (FNDE) e a Prefeitura Municipal de Matrinchã/GO, acarretando prejuízos à população do município e ao erário.
Conduta da empresa Hexaeng Eng. e Construções Ltda.: receber os recursos destinados à construção do objeto do Convênio 830.437/2007, Siafi 602392, celebrado entre o Fundo Nacional de Desenvolvimento da Educação (FNDE) e a Prefeitura Municipal de Matrinchã/GO, sem a devida contraprestação em serviços, considerando que o valor recebido corresponde a 73,46% % da obra, no entanto foi verificada a efetiva execução de apenas 44,41% da obra prevista.
	VALOR ORIGINAL (R$) 
	DATA DA OCORRÊNCIA

	128.756,40 
	31/10/2008

	228.164,00
	04/12/2008

              		    Valor atualizado até 20/06/2017: R$ 601.163,61.
Evidência: Termo de Convênio (peça 1, p. 205-227) , Informação nº 27/2015 FNDE (peça 6, p. 63-68) ,  Parecer Técnico (peça 4, p. 54-80) , Notas fiscais (peça 4, p. 89, 98 e 108; peça 5, p. 2, 13, 23, 33 e 43) ,  Extratos bancários (peça 15) .
Dispositivo violado: art. 37, caput c/c o art. 70, parágrafo único, da Constituição da República Federativa do Brasil, art. 145 do Decreto 93.872/1986, art. 22 da Instrução Normativa 1/1997 da Secretaria do Tesouro Nacional, art. 52 da Portaria Interministerial 507/2011, arts. 66 e 70 da Lei 8.666/1993, e cláusula terceira, II, alínea 'l', do termo de convênio (peça 1, p. 205-227) .  
20.2   	realizar a citação da Sra. Cláudia Valéria Alves de Moraes Araújo - CPF XXX.371.241-XX, ex-prefeita de Matrinchã/GO (gestão 2009-2012) , solidariamente com a empresa Hexaeng Eng. e Construções Ltda. - CNPJ 04.441.384/0001-39, com fundamento nos arts. 10, § 1º, e 12, incisos I e II, da Lei 8.443/1992 c/c o art. 202, incisos I e II, do RI/TCU, para que, no prazo de quinze dias, apresente alegações de defesa e/ou recolha aos cofres do FNDE a quantia abaixo indicada, atualizada monetariamente a partir da respectiva data até o efetivo recolhimento, abatendo-se na oportunidade a quantia eventualmente ressarcida, na forma da legislação em vigor, em razão da seguinte conduta:
Conduta da Sra. Cláudia Valéria Alves de Moraes Araújo: executar parcialmente apenas 44,41% do objeto do Convênio 830.437/2007, Siafi 602392, celebrado entre o Fundo Nacional de Desenvolvimento da Educação (FNDE) e a Prefeitura Municipal de Matrinchã/GO, acarretando prejuízos à população do município e ao erário.
Conduta da empresa Hexaeng Eng. e Construções Ltda.: receber os recursos destinados à construção do objeto do Convênio 830.437/2007, Siafi 602392, celebrado entre o Fundo Nacional de Desenvolvimento da Educação (FNDE) e a Prefeitura Municipal de Matrinchã/GO, sem a devida contraprestação em serviços, considerando que o valor recebido corresponde a 73,46% % da obra, no entanto foi verificada a efetiva execução de apenas 44,41% da obra prevista.
	VALOR ORIGINAL (R$) 
	DATA DA OCORRÊNCIA

	87.964,09
	26/06/2009

	96.853,21
	03/08/2009

	93.389,77
	09/09/2009

	35.888,60
	09/10/2009

	27.523,53
	19/11/2009

            Valor atualizado até 20/06/2017: R$ 556.556,78
Evidência: Termo de Convênio (peça 1, p. 205-227) , Informação 27/2015 FNDE (peça 6, p. 63-68) , Parecer Técnico (peça 4, p. 54-80) , Notas fiscais (peça 4, p. 89, 98 e 108; peça 5, p. 2, 13, 23, 33 e 43) , Extratos bancários (peça 15) .
Dispositivo violado: art. 37, caput c/c o art. 70, parágrafo único, da Constituição da República Federativa do Brasil, art. 145 do Decreto 93.872/1986, art. 22 da Instrução Normativa 1/1997 da Secretaria do Tesouro Nacional, art. 52 da Portaria Interministerial 507/2011, arts. 66 e 70 da Lei 8.666/1993, e cláusula terceira, II, alínea 'l', do termo de convênio (peça 1, p. 205-227) . 
20.3	informar os responsáveis de que, caso venham a ser condenado pelo Tribunal, o débito ora apurado será acrescido de juros de mora, nos termos do § 1º do art. 202 do RI/TCU.
20.4    	esclarecer aos responsáveis, em obediência ao art. 12, inciso VI, da Resolução-TCU 170/2004, que o recolhimento tempestivo do débito somente saneará o processo caso seja reconhecida a sua boa-fé e não se constate outra irregularidade nas contas.
20.5    	esclarecer aos responsáveis, em obediência ao art. 12, inciso VII, da Resolução-TCU 170/2004, que o não atendimento à citação implicará revelia, para todos os efeitos, dando-se prosseguimento ao processo'.
10.	Não se alvitrou a responsabilidade do Sr. Daniel Antônio de Sousa, ex-Prefeito eleito para a gestão 2013-2016, a qual pretensamente se originaria pela omissão do dever de prestar contas, cujo prazo final para implemento inseria-se em seu mandato, em decorrência da notícia de seu falecimento, conforme extrato do sistema Sisobi (peça 64) , o que afastava a punibilidade pelo hipotético ilícito. 
11.	Efetuadas as comunicações pertinentes (peças 37-42) , somente compareceram aos autos, acostando alegações de defesa, a empresa Hexaeng Engenharia e Construções Ltda. (peças 56-58) e o Sr. Natalino Lucas (peças 59-63) , permanecendo inerte a Sra. Cláudia Valéria Alves de Moraes Araújo, a despeito do recebimento (peça 53) do expediente citatório que lhe fora endereçado (peça 39) . 
12.	As defesas apresentadas foram objeto de exame novamente pela SECEX-MG, na instrução de peça 65, posteriormente endossada pelo escalão dirigente daquela unidade (peças 66-67) , que assim se posicionou, in verbis:
Defesa do Sr. Natalino Lucas (peças 59 - 63) 
14.		Preliminarmente, o responsável destacou a existência de inúmeras inconsistências nos autos que impossibilitariam o exercício da ampla defesa e citou os documentos referente às medições que estariam ilegíveis e por isso impediam a apreciação técnica dos dados ali contidos. Salientou também que a prorrogação de prazo solicitada para apresentação da defesa foi com o intuito de ir diretamente na sede da prefeitura municipal para obtenção dos dados legíveis das medições. Entretanto, prosseguiu, não obteve sucesso. E assim ante a ausência das informações e a impossibilidade de reconstituição dos autos, não haveria elementos nos autos para caracterizar a sua responsabilidade quanto a execução da obra. 
14.1	Diante do exposto, requereu o acolhimento do pedido de reconstituição dos autos a fim de resguardar o exercício da ampla defesa; após a reconstituição do processo, a fixação de novo prazo para apresentação da defesa e, caso não fosse possível, a reconstituição dos elementos técnicos, fosse reconhecida a ausência de provas para caracterização de irregularidade na conduta do defendente, não sendo aplicada qualquer multa ou débito em desfavor do requerido.
14.2	Análise: inicialmente vamos nos deter ao histórico das datas dos pagamentos. O contrato com a empresa Hexaeng - Engenharia e Construções Ltda. foi assinado em 24/10/2008 (peça 3, p. 97) e o Sr. Natalino Lucas, foi prefeito municipal de Matrinchã/GO, no período de 2005 a 2008. A primeira medição, a emissão da nota fiscal e o cheque foram datados de 31 de outubro, e a segunda em 4/12/2008 conforme dados no quadro I acima. Portanto os pagamentos foram feitos no final da gestão do prefeito. Por outro lado, estes valores representaram 51,09% do valor total pago pela prefeitura à empresa contratada, não obstante o registro de que a obra apresentasse menos de 60 dias, após a assinatura do referido contrato. E mais, de acordo com o quadro I acima, no período de gestão do Sr. Natalino Lucas, houve pagamento desproporcional em relação ao avanço físico da obra, pois foram consumidos 51,09% dos recursos financeiros, todavia somente houve comprovação de execução física de 37,2% da obra. Ademais, os dados da Vistoria 1, inseridos no Sistema de Monitoramento, Execução e Controle do Ministério da Educação (SIMEC) , em 02/02/2009, concluiu que o percentual dos itens já executados sobre a obra, após a supervisão, foi de apenas 10,01% (peça 3, p. 99) , o que agrava ainda mais a relação entre os valores pagos e o avanço físico da obra.  Ante a ausência de termo formal de entrega da obra com a indicação daquilo que foi executado e pago em sua gestão, em confronto com os dados referentes aos valores pagos, pode-se concluir que houve pagamento antecipado no início das obras, cuja prática é vedada na forma do art. 62, da Lei 4.320/1964, c/c o art. 38, do Decreto 93.872/1982.
14.3	Por força do que dispõe o art. 70, parágrafo único, da Constituição Federal, o gestor ou o beneficiário dos recursos é quem deve fornecer todas as provas da regular aplicação dos recursos sob sua responsabilidade, em conformidade com os normativos vigentes e reiterada jurisprudência do TCU. Assim, entende-se que os pedidos de reconstituição dos autos a fim de resguardar o exercício da ampla defesa; de fixação de novo prazo para apresentação da defesa e, do reconhecimento da ausência de provas para caracterização de irregularidade na conduta do defendente não devem ser acolhidos. Tal entendimento está consolidado nesta Corte de Contas, conforme se verifica nos Acórdão 1577/2014-TCU-Segunda Câmara, Relator Ministro André de Carvalho; 6.716/2015-TCU-1ª Câmara, Relator Ministro Augusto Sherman; 9.254/2015-TCU-2ª Câmara, Relatora Ministra Ana Arraes; 9.820/2015-TCU-2ª Câmara, Relator Ministro Raimundo Carreiro; e 659/2016-TCU-2ª Câmara, Relator Ministro Marcos Bemquerer Costa.
14.4.	Desse modo, ante a ausência de apresentação de novos elementos pelo gestor e em conformidade com os normativos vigentes e reiterada jurisprudência do TCU, somos pelo não acolhimento das alegações de defesa apresentadas.
Defesa da Empresa Hexaeng Engenharia e Construções Eirelli - EPP (peças 56, 57 e 58) 
15.		Após a ciência do ofício que lhe foi remetido, a empresa Hexaenge Engenharia e Construções Ltda. apresentou tempestivamente suas alegações de defesa, por meio de advogado, legalmente constituído (procuração à peça 49) , a seguir apresentada e analisada.
15.1.	Alegou inicialmente o defendente que a licitação realizada, conquanto tenha sido vencida pela empresa Hexaeng - Engenharia e Construções, ela ficou a cargo de interposta pessoa, qual seja o Sr. Wilson Ramos, à época contador da empresa, até mesmo porque o representante legal da empresa se encontrava realizando trabalhos no Estado do Pará. Possuía à época da licitação, o Sr. Wilson Ramos, procuração da empresa para somente realizar a licitação, uma vez que não era habilitado para o ramo da construção civil. No entanto, prosseguiu o defendente, que o seu representante achou por bem realizar a obra e falsificar a assinatura do representante da empresa, mas que em momento algum atestou qualquer das medições presentes nos autos, bem como não efetuou o recebimento de valores. As notas emitidas não possuíam a letra do representante da empresa, apesar de ele ter por praxe assinar todas as notas que emite, conforme juntada de algumas notas que comprovam o alegado. E assim, percebendo o desequilíbrio financeiro da obra em seu estágio mais avançado e sem poder fazer pedido para que fosse realizado o seu reequilíbrio, o Sr. Wilson, muito provavelmente, paralisou as obras por falta de repasse de verbas, dando ensejo ao presente processo de tomada de contas. 
15.1.1.	Análise: a empresa foi citada por ter recebido os recursos destinados à construção do objeto do Convênio 830.437/2007, sem a devida contraprestação em serviços, considerando que o valor recebido corresponde a 72,80 % da obra contratada, no entanto foi verificada a efetiva execução de apenas 44,41% da obra. Alegou o defendente que a empresa vencedora da licitação nomeou o contador como seu representante para realizar a licitação, mas que ele executou a obra à revelia da empresa, falsificando até a assinatura do seu representante legal nos procedimentos adotados na execução da obra, inclusive nas medições, na emissão das notas fiscais e até mesmo no endosso dos cheques. Mais adiante, a empresa ressalta que mesmo falsificadas, as medições foram apresentadas, o que em observância aos autos, já coloca o cumprimento da obrigação da empresa (item 15.3 abaixo) . O que se questiona nesta fase é a real execução dos serviços, em função dos valores totais recebidos e das notas fiscais apresentadas em nome da empresa.
15.1.2.	Em sua defesa, a empresa anexou a Nota Fiscal 276, de 13/11/2007 (peça 57) , para comprovar que a emissão sempre se fazia acompanhar da assinatura do representante legal. No entanto, de acordo com o bloco da nota fiscal de serviços, impresso pela gráfica, a nota só seria válida se emitida até 13/7/2007, o que não foi o caso. Esta nota emitida em 13/11/2007 não teria validade.
15.1.3.	Não assiste razão ao defendente. A questão das assinaturas deve ser tratada entre a empresa e o seu contador, responsável pelos procedimentos, supostamente alegados como falsos e eventualmente à revelia da empresa. Nesta oportunidade, a empresa responsável pela execução da obra deveria fornecer todas as provas da regular aplicação dos recursos recebidos e geridos em decorrência do contrato firmado com o município de Matrinchã, o que não ocorreu. 
15.1.4.	Desse modo, ante a ausência de apresentação de novos elementos para o exame da matéria, somos pelo não acolhimento das alegações apresentadas.
15.2	Com relação ao tópico das medições, ressaltou que as medições constantes dos autos não foram assinadas pelo representante legal da empresa, que teve sua assinatura forjada e aposta nas mesmas. A assinatura do representante legal da empresa ré, é de fácil falsificação, mas que fica perceptível se comparada com a real assinatura do mesmo. 
15.2.1.	No tópico referente aos cheques apresentados pelo Banco do Brasil, o responsável alegou que só vem a corroborar a tese sustentada pela empresa ré, uma vez que se vê, aposta na maioria dos mesmos, a assinatura do Sr. Wilson Ramos. Desconhece a empresa ré, de igual forma, que a assinatura aposta em um dos cheques seja de seu representante legal, que inclusive, faz questão de ressaltar que jamais recebeu qualquer valor, bem como jamais esteve na cidade de Matrinchã-GO, tomando conhecimento do ocorrido somente quatro anos após os fatos. O pagamento realizado a pessoa diversa do representante legal também deve ser apurada, pois somente ele possui autorização legal para recebimento, o que não ocorreu no caso vertente, conforme se extrai dos autos.
15.2.2.	A seguir, registrou que as notas fiscais apresentadas juntamente com as medições não servem como matéria de prova, pois carecem de assinatura e atestado. Por não terem sido feitas pelo representante legal da empresa, não é de causar espanto a falta de assinatura nas notas fiscais emitidas, bem como as medições apresentam assinaturas falsificadas, como já explanado anteriormente. Por tais motivos, as notas apresentadas como provas carecem de requisitos para figurarem como tal.
15.2.3.	Sobre o eventual desequilíbrio financeiro da obra, ressaltou que os valores orçados no momento da licitação, muito provavelmente já estavam ultrapassados quando do transcurso da obra e das fases construtivas, razão pela qual, o Sr. Wilson Ramos, não qualificado para dar andamento à obra, não conseguiu cumprir com o pactuado por ele à época. Pelas perícias realizadas, observa-se que a obra teve grande parcela realizada e não somente os 40% alegados, o que leva à necessidade de realização de nova perícia, com a presença do representante legal da empresa, garantindo assim a legalidade da prova produzida e o atendimento aos preceitos de ampla defesa e contraditório.
15.2.4.	Análise: o atesto da realização de serviços é fase importante da ordenação de despesa, na qual é efetuada a liquidação da despesa, significando para a administração que o serviço se encontra efetivamente realizado e em condições de ser pago. Neste caso em análise, considera-se que todos os responsáveis, gestores municipais e a empresa, concorreram para a ocorrência da irregularidade, os quais devem arcar solidariamente com o débito resultante. O defendente solicita nova perícia, mas ao contrário do que supõe o responsável, o ônus da prova recai sobre o gestor dos recursos e não sobre o TCU, devendo a empresa fornecer todas as provas da regular aplicação dos recursos, sob sua responsabilidade, em conformidade com os normativos vigentes e reiterada jurisprudência do TCU.
15.3.	Por todo o exposto, requereu a empresa que fosse chamado ao processo para prestar esclarecimentos, a pessoa do Sr. Wilson Ramos, contador e que apostou sua assinatura nos cheques e recebeu os valores; o engenheiro que atestou as medições, em nome da prefeitura de Matrinchã-GO, para dizer sobre o recebimento das fases da obra e de sua responsabilidade; o exame grafotécnico das assinaturas apostas nas medições e nos cheques apresentados; e, ainda, após a verificação da ilicitude das provas apresentadas, sejam as mesmas extirpadas dos autos, bem como seja a empresa ré retirada dos autos. Subsidiariamente, caso não se aceite os requerimentos anteriores, requereu a exclusão da empresa dos autos, bem como seja a mesma absolvida das imputações que lhe é feita, uma vez que mesmo falsificadas, as medições foram apresentadas, o que em observância aos autos, já coloca o cumprimento da obrigação da empresa; a realização de nova perícia técnica, com presença do representante legal da empresa, engenheiro civil habilitado para tal. E desde já, pugnou a empresa pela apresentação das provas anexas, bem como pela sustentação oral em julgamento.
15.3.1.	Análise: como não foram apresentados elementos de convicção para esclarecer o cerne da citação, em especial, quanto ao fato de receber os recursos destinados à construção do objeto do Convênio 830.437/2007 (peça 21, p. 3-26) , celebrado entre o Fundo Nacional de Desenvolvimento da Educação (FNDE) e a Prefeitura Municipal de Matrinchã/GO, sem a devida contraprestação em serviços, considerando que o valor recebido corresponde a 72,80 % da obra, e que foi verificada a efetiva execução de apenas 44,41% da obra prevista (peça 6, p. 63-68)  e o exame das argumentações apresentadas pelo representante da empresa (itens 15.1.e 15.2 acima) , entende-se que os pedidos do defendente, em comento, não devem ser acolhidos, com exceção da solicitação de sustentação oral em julgamento.
13.	Em arremate, a unidade técnica concluiu pela condenação em débito, aplicação da multa do art. 57 da Lei 8.443/92, além de irregularidade das contas da Sra. Cláudia Valéria Alves de Moraes Araújo, diante de sua revelia e da inexistência nos autos de elementos que permitissem concluir pela ocorrência de boa-fé ou de outros excludentes de culpabilidade em sua conduta. No mesmo diapasão, destino semelhante foi proposto em relação ao Sr. Natalino Lucas, considerando-se inepta sua defesa para afastar as irregularidades que lhe foram imputadas, em especial, pela execução parcial de apenas 44,41% do objeto do Convênio 830437/2007. 
14.	Tampouco mereceram acolhida as alegações de defesa apresentadas pela empresa Hexaeng Engenharia e Construções Eirelli - EPP, diante da inequívoca constatação da presunção de que a empresa beneficiara-se dos pagamentos que recebera sem a proporcional contraprestação em serviços, conforme ajustado contratualmente. 
15.	Fora também ressaltado àquela oportunidade que, conforme precedentes jurisprudenciais do TCU, quando o objeto é executado parcialmente e fora das especificações contidas no plano de trabalho, e sendo impossível seu aproveitamento futuro, deve o gestor ser responsabilizado pela totalidade dos recursos repassados.
16.	Com essas considerações, pugnou pelo seguinte encaminhamento: 
20.1.	excluir o ex-prefeito Daniel Antônio de Sousa (CPF XXX.214.491-XX) da composição do polo passivo da presente TCE;
20.2.	considerar, para todos os efeitos, revel a Sra. Cláudia Valéria Alves de Moraes Araújo, dando-se prosseguimento ao processo, conforme preceitua o art. 12, § 3º, da Lei 8.443/1992 c/c o art. 202, § 8º, do RI/TCU;
20.3.	com fundamento nos arts. 1º, inciso I, 16, inciso III, alíneas 'b' e 'c', e § 2º da Lei 8.443/1992 c/c os arts. 19 e 23, inciso III, da mesma Lei, e com arts. 1º, inciso I, 209, inciso III, e § 3º, 210 e 214, inciso III, do Regimento Interno, que sejam julgadas irregulares as contas do Sr. Natalino Lucas - CPF XXX.515.861-XX, na condição de ex-prefeito do município de Matrinchã/GO (gestão 2005-2008) .
20.3.1	Condenar o Sr. Natalino Lucas, CPF XXX.515.861-XX, em solidariedade, com a empresa  Hexaeng Engenharia e Construções Eirelli - EPP., CNPJ 04.441.384/0001-39, ao pagamento das quantias a seguir especificadas, com a fixação do prazo de quinze dias, a contar das notificações, para comprovarem, perante o Tribunal (art. 214, inciso III, alínea 'a', do Regimento Interno) , o recolhimento das dívidas aos cofres do Fundo Nacional de Desenvolvimento da Educação (FNDE) , atualizadas monetariamente e acrescidas dos juros de mora, calculados a partir das datas discriminadas, até a data dos recolhimentos, na forma prevista na legislação em vigor.
	VALOR ORIGINAL (R$) 
	DATA DA OCORRÊNCIA

	71.575,68
	31/10/2008

	126.836,37
	04/12/2008

Valor atualizado até 08/03/2018: R$ 493.538,65.
20.3.2.	Condenar o Sr. Natalino Lucas, individualmente, ao pagamento das quantias a seguir especificadas, com a fixação do prazo de quinze dias, a contar das notificações, para comprovarem, perante o Tribunal (art. 214, inciso III, alínea 'a', do Regimento Interno) , o recolhimento das dívidas aos cofres do Fundo Nacional de Desenvolvimento da Educação (FNDE) , atualizadas monetariamente e acrescidas dos juros de mora, calculados a partir das datas discriminadas, até a data dos recolhimentos, na forma prevista na legislação em vigor.
	VALOR ORIGINAL (R$) 
	DATA DA OCORRÊNCIA

	57.180,72
	31/10/2008

	101.327,63
	04/12/2008

          	Valor atualizado até 07/03/2018: R$ 394.280,48.
20.4.	com fundamento nos arts. 1º, inciso I, 16, inciso III, alíneas 'b' e 'c', e § 2º da Lei 8.443/1992 c/c os arts. 19 e 23, inciso III, da mesma Lei, e com arts. 1º, inciso I, 209, inciso III, e § 3º, 210 e 214, inciso III, do Regimento Interno, que sejam julgadas irregulares as contas da Sra. Cláudia Valéria Alves de Moraes Araújo - CPF XXX.371.241-XX, na condição de ex-prefeita do município de Matrinchã/GO (gestão 2009-2012) .
20.4.1	Condenar a Sra. Cláudia Valéria Alves de Moraes Araújo - CPF XXX.371.241-XX, em solidariedade, com a empresa  Hexaeng Engenharia e Construções Eirelli - EPP, CNPJ 04.441.384/0001-39, ao pagamento das quantias a seguir especificadas, com a fixação do prazo de quinze dias, a contar das notificações, para comprovarem, perante o Tribunal (art. 214, inciso III, alínea 'a', do Regimento Interno) , o recolhimento das dívidas aos cofres do Fundo Nacional de Desenvolvimento da Educação (FNDE) , atualizadas monetariamente e acrescidas dos juros de mora, calculados a partir das datas discriminadas, até a data dos recolhimentos, na forma prevista na legislação em vigor.
	VALOR ORIGINAL (R$) 
	DATA DA OCORRÊNCIA

	48.899,24
	26/06/2009

	53.840,70
	03/08/2009

	51.915,37
	09/09/2009

	19.950,47
	09/10/2009

	15.300,33
	19/11/2009

                                    Valor atualizado até 08/03/2018: R$ 428.829,85
20.4.2	Condenar a Sra. Cláudia Valéria Alves de Moraes Araújo - CPF XXX.371.241-XX, individualmente, ao pagamento das quantias a seguir especificadas, com a fixação do prazo de quinze dias, a contar das notificações, para comprovarem, perante o Tribunal (art. 214, inciso III, alínea 'a', do Regimento Interno) , o recolhimento das dívidas aos cofres do Fundo Nacional de Desenvolvimento da Educação (FNDE) , atualizadas monetariamente e acrescidas dos juros de mora, calculados a partir das datas discriminadas, até a data dos recolhimentos, na forma prevista na legislação em vigor.
	VALOR ORIGINAL (R$) 
	DATA DA OCORRÊNCIA

	39.064,85
	26/06/2009

	43.012,51
	03/08/2009

	41.474,40
	09/09/2009

	15.938,13
	09/10/2009

	12.223,20
	19/11/2009

                   Valor atualizado até 08/03/2018: R$ 342.585,62
20.5	aplicar ao Sr. Natalino Lucas - CPF XXX.515.861-XX, à Sra. Cláudia Valéria Alves de Moraes Araújo - CPF XXX.371.241-XX, e à empresa Hexaeng Engenharia e Construções Eirelli - EPP., CNPJ 04.441.384/0001-39, individualmente, a multa prevista no art. 57 da Lei 8.443/1992 c/c o art. 267 do Regimento Interno, com a fixação do prazo de quinze dias, a contar das notificações, para comprovarem, perante o Tribunal (art. 214, inciso III, alínea 'a', do Regimento Interno) , o recolhimento das dívidas aos cofres do Tesouro Nacional, atualizadas monetariamente desde a data do acórdão que vier a ser proferido até a dos efetivos recolhimentos, se forem pagas após o vencimento, na forma da legislação em vigor;
20.6	autorizar, desde logo, nos termos do art. 28, inciso II, da Lei 8.443/1992, a cobrança judicial das dívidas caso não atendidas as notificações;
20.7.	autorizar, desde logo, com fundamento no art. 26, da Lei 8.443/1992 c/c o art. 217, do Regimento Interno do TCU, caso seja do interesse dos responsáveis, o parcelamento das dívidas em até 36 parcelas, incidindo, sobre cada uma, os encargos legais devidos, sem prejuízo de alertá-los de que, caso optem por essa forma de pagamento, a falta de comprovação do recolhimento de qualquer parcela implicará o vencimento antecipado do saldo devedor, nos termos do art. 26, parágrafo único, e 59, da Lei 8.443/1992 c/c o art. 217, § 2º, do Regimento Interno do TCU;
20.8. 	encaminhar cópia da deliberação que vier a ser proferida, bem como do relatório e do voto que a fundamentarem, ao Procurador-Chefe da Procuradoria da República em Minas Gerais, nos termos do § 3º do art. 16 da Lei 8.443/1992 c/c o § 7º do art. 209 do Regimento Interno do TCU, para adoção das medidas que entender cabíveis.
17.	Após a remessa do processo ao Ministério Público de Contas, contudo, a Sra. Cláudia Valéria Alves de Moraes Araújo apresentou defesa extemporânea (peça 68) em 24/5/2018, agregando ainda, no dia seguinte (25/5/2018) , material fotográfico (peças 73-77) . Conforme sugestão do ilustre Subprocurador-Geral Lucas Furtado (peça 69) , o feito foi restituído à unidade instrutora, a partir do despacho do eminente Relator Augusto Nardes (peça 72) , para a análise do material aduzido, em 28/5/2018. 
18.	Com a redistribuição do processo à SECEX-TCE, esta unidade técnica tratou de examinar (peças 78-80, em manifestações convergentes) aquele material agregado, em confronto com os demais elementos então constantes dos autos.
19.	Inicialmente foram coligidas diversas informações constantes das abordagens da SECEX-MG, permitindo tabular os pagamentos inquinados, de maneira a situar, sob outro ângulo, as responsabilidades imputadas no processo até aquela oportunidade, valendo-se de informações consignadas pelas vistorias decorrentes de acompanhamento efetuado pelo FNDE da evolução dos trabalhos da obra (peça 3, p. 182-222; peça 4, p. 1-81) , reunidas no Sistema de Monitoramento, Execução e Controle do Ministério da Educação (SIMEC) . A partir deste acervo, foi elaborado um quadro demonstrativo de correspondências entre as execuções física e financeira da obra, bem como dos correspondentes pagamentos à empresa contratada e as respectivas responsabilidades:
	Data
	Valor (R$) 
	Percentual de execução financeira - acumulado
	Gestor
	Percentual de execução física - acumulado e apurado em vistoria

	31/10/2008
	128.756,40
	13,54%
	Natalino Lucas
	Não disponível

	04/12/2008
	228.164,00
	37,53%
	Natalino Lucas
	10,01% (vistoria de 2/2/2009 - peça 3, p. 197-198) 

	Subtotal
	356.920,40
			
	26/06/2009
	87.964,09
	46,78%
	Cláudia Valéria Alves de Moraes Araújo
	18,55% (vistoria de 24/6/2009 - peça 3, p. 202-203) 

	03/08/2009
	96.853,21
	56,97%
	Cláudia Valéria Alves de Moraes Araújo
	23,10% (vistoria de 28/9/2009 - peça 3, p. 204-206) 

	09/09/2009
	93.389,77
	66,79%
	Cláudia Valéria Alves de Moraes Araújo
	23,10% (vistoria de 28/9/2009 - peça 3, p. 204-206) 

	09/10/2009
	35.888,60
	70,56%
	Cláudia Valéria Alves de Moraes Araújo
	32,73% (vistoria de 19/11/2010 - peça 3, p. 206-209) 

	19/11/2009
	27.523,53
	73,46%
	Cláudia Valéria Alves de Moraes Araújo
	32,73% (vistoria de 19/11/2010 - peça 3, p. 206-209) 

	Subtotal
	341.619,20
			
	Total
	698.539,60
			
20.	Naquele demonstrativo, já fora computado, para fins de apuração do percentual da execução financeira, o acréscimo de R$ 241.367,05, que viria a ser programado na celebração do quarto termo aditivo (peça 2, p. 201-205) , em 23/10/2012, valor que não chegou a ser liberado. 
21.	Foi constatado, portanto, em singela comparação entre os percentuais acumulados de execução física e financeira, que ambos os gestores haviam realizado pagamentos antecipados à empresa contratada, conduta que certamente concorreu para o paulatino abandono da obra, conforme documentado a partir da vistoria de número 8, na data de 17/5/2012 (peça 3, p. 211-213) , ocasião em que a execução física acumulada fora estimada em 51,26%. 
22.	A partir deste ponto de inflexão, claramente divergente das avaliações positivas anteriores quanto ao andamento da obra e a qualidade dos trabalhos, ressalvada a vistoria seguinte, de 5/10/2012, onde a execução física acumulada atingiu 60,80%, esse percentual declinou sensivelmente, chegando a atingir a marca de 44,41% na supervisão de 27/11/2014 (peça 4, p. 54-80) , devido à deterioração do produto de alguns dos serviços realizados, com o abandono total das obras pela empresa contratada.  
23.	Ambos os gestores, conforme comprovado o quadro que retrata a evolução físico-financeira da obra, teriam realizado pagamentos antecipados, causa provável das vicissitudes que acometeram a execução do empreendimento, na medida em que a empresa contratada não lograra adimplir as obrigações assumidas a contento e ao todo, impedindo a consecução dos objetivos sociais colimados com o ajuste. 
24.	Em sua defesa, a Sra. Cláudia Valéria Alves de Moraes Araújo acostou laudo técnico da lavra do Engenheiro José Ragi Chueiri Filho (CREA 14249 D-GO) , bastante sucinto, o qual, em síntese, declara que as obras estão em estado de evolução física avançado, sendo que os valores ainda pendentes de repasse seriam suficientes para a sua conclusão, de acordo com os parâmetros da Resolução CD/FNDE 03/2018, que 'dispõe sobre a possibilidade de se firmar novos termos de compromissos entre os entes federados e o Fundo Nacional de Desenvolvimento da Educação - FNDE, com fundamento na Lei 12.695, de 25/7/2012, para finalização das obras decorrentes de instrumentos cujos prazos de execução tenham se esgotado sem que o objeto inicialmente acertado entre as partes tenha sido concluído'. Após a última vistoria registrada, teria havido evolução física da obra, tendo sido assentados revestimentos cerâmicos, fixadas pias, agregados outros segmentos de instalações elétricas e hidráulicas, além de selagem nas paredes e plantio de grama.  
25.	Para sustentar essa declaração, acostou relatório fotográfico da construção inacabada (peça 74, p. 4-58; peças 75-77) . 
26.	Não restou esclarecido contudo, a partir do relato, qual seria a fonte de custeio desses trabalhos posteriores a última vistoria registrada, que seria exatamente aquela datada de 27/11/2014 (peça 4, p. 54-80) . 	  
27.	Paralelamente, mesmo vários dos itens já finalizados à época daquela derradeira vistoria apresentavam desconformidades em relação ao projeto aprovado, tais como locação da obra, taludes sem contenção, pilares, vigas, vigas de amarração, lajes, alvenaria (vergas e contravergas não executadas ou executados em desacordo com o projeto) , vedação e divisórias, alterações de especificação variadas, como tamanho de muretas e localização de portas, paredes laterais que serviriam de divisórias internas, cobertura (telhas translúcidas não instaladas) , esquadrias, revestimentos, instalações elétricas, rede pluvial e sistema de proteção contra descargas atmosféricas. 
28.	Em alguns desses elementos (vigas e lajes) , inclusive, o vistoriador assinalou a possibilidade de comprometimento da segurança dos usuários, devendo ser avaliado o desempenho dos elementos estruturais nessa conformação alternativa executada, declarada não integralmente condizente com o projeto original. 
29.	O acervo fotográfico, grosso modo, indicava a existência de uma obra inacabada e havia a perspectiva de que a retomada das obras demandasse vistorias técnicas que não deixassem dúvidas quanto à correção das desconformidades anteriormente levantadas, de forma que a edificação não representasse nenhum tipo de risco para os usuários da rede escolar municipal. A manifestação da Sra. Cláudia Valéria Alves de Moraes Araújo poderia ser considerada como um pronunciamento da municipalidade, na medida em que foi novamente eleita para o quadriênio 2017-2020.
30.	A unidade técnica, ponderando essencialmente que o interesse público inclinava-se para a finalização da obra, e seu integral proveito pela comunidade, e, sobretudo, considerando a  afirmativa da responsável, que procurou sustentar  com amparo técnico, consubstanciado no laudo, ainda que singelo, do profissional que o subscrevera, de que os recursos previstos - e que não haviam sido liberados pelo FNDE - no quarto termo aditivo do Convênio 830437/2007 ainda em vigor mostravam-se suficientes para a conclusão da obra, espancadas as desconformidades mencionadas nas vistorias técnicas anteriores, deveria ser naquela linha a condução do assunto, observada a legislação pertinente e ressalvadas as restrições técnicas que eventualmente se impusessem no quadro fático. 
31.	Nos termos da Resolução CD/FNDE 03/2018, abaixo reproduzidos, apresentavam-se os condicionantes para essa solução:
Considerando:
A existência de centenas de obras inacabadas em todo território nacional, que têm os seus termos de compromisso ou convênios com prazo de vigência expirado, em diversos casos com valores inutilizados, depositados nas contas correntes específicas;
Que a prorrogação do contrato administrativo está condicionada à confecção do respectivo termo aditivo, em momento anterior ao término do prazo de vigência do instrumento anteriormente firmado;
Que será considerado extinto e, por consequência, não poderá ser prorrogado o convênio ou o termo de compromisso anteriormente firmado cujo prazo de vigência inicialmente acertado tenha expirado;
A mudança de mais de setenta por cento dos gestores municipais, ocorrida no início do ano de 2017;
O elevado número de convênios e termos de compromissos com prazo de vigência expirado no período de transição entre as gestões dos municípios;
Que, entre as obras inacabadas, existem aquelas contratadas para execução por meio da Metodologia Construtiva Inovadora, fazendo-se necessária a adoção de medidas para retomada e conclusão das obras, para garantir a efetividade da política pública;
Que o atendimento da finalidade pretendida com a execução das obras de infraestrutura educacional tem perfeita consonância com a função institucional do FNDE; e
A inquestionável importância social, assim como o latente interesse público na consecução dos empreendimentos contemplados nos instrumentos celebrados entre os entes federados e o FNDE, resolve, ad referendum:
Art. 1º - Fica autorizado o FNDE a convocar os entes federativos os quais assinaram ajustes que tinham como objeto a realização de obras de infraestrutura educacional e estejam com seu prazo de vigência expirado para firmar novos termos de compromisso fundamentados na Lei nº 12.695, de 25 de julho de 2012, para finalização das obras.
§ 1º - O ente federativo que tiver interesse em pactuar novo termo de compromisso, nos termos da Lei nº 12.695, de 2012, deverá concordar com o aporte de recursos próprios para finalização das obras de que trata o caput.
§ 2º - Novos aportes de recursos por parte do FNDE deverão respeitar os limites estabelecidos no pacto original.
Art. 2º - A contratação a ser realizada com recursos provenientes dos novos termos de compromisso firmados nos termos do art. 1º desta Resolução fica condicionada à utilização da Metodologia Construtiva Convencional na execução do objeto do contrato administrativo, devendo serem apuradas eventuais irregularidades relativas à sociedade empresarial anteriormente contratada, exceto quando o FNDE entender que a conclusão da obra pela metodologia inovadora for mais vantajosa.
§ 1º - É indispensável, para a assinatura do novo instrumento, que o ente federativo apresente laudo técnico atestando o estado atual da obra inacabada e a viabilidade da reformulação do projeto que utilizou a Metodologia Construtiva Inovadora para a Metodologia Construtiva Convencional.
§ 2º - Para a assinatura de novo instrumento, que atenda às disposições desta Resolução, o FNDE fica obrigado a reavaliar e ratificar o laudo técnico expedido nos termos do § 1º atestando a viabilidade técnica e financeira para consecução da obra inacabada.
§ 3º - A verificação quanto à viabilidade da reformulação do projeto conforme descrito no § 2º não acarretará a assunção de compromisso financeiro por parte do FNDE.
§ 4º - O ente federativo que firmar o novo termo de compromisso deverá assinar a Declaração de Possibilidade de Consecução da Obra, anexa a esta Resolução, indicando o cronograma de trabalho ou plano de ação viável ao cumprimento do novo ajuste.
Art. 3º - Os instrumentos mencionados nos arts. 1º e 2º desta Resolução serão firmados sem prejuízo da prestação e análise das contas dos instrumentos anteriores.
Art. 4º - A autorização prevista nos arts. 1º e 2º desta Resolução será válida até o dia 31 de dezembro de 2018.
Art. 5º - Esta Resolução entra em vigor na data de sua publicação.
32.	A princípio, a liberação dos valores previstos no quarto termo aditivo encontrava-se amparada no art. 1º, § 2º, da Resolução CD/FNDE 03/2018, acima reproduzida, pois seriam observados os limites previstos no pacto original (e o aditivo é mero desdobramento daquele, decorrente de imprevistos, imprevisões, ou adaptações, não importando em obrigação independente) e igualmente pressuposto o intento da municipalidade, ao menos na gestão corrente, de retomar as obras. 
33.	Essa solução desnaturaria o débito aventado, diante da contraprestação oferecida, de interesse recíproco entre os diferentes níveis de governo, reestabelecendo a possibilidade de atingimento do desiderato almejado na concepção do pacto. 
34.	Entretanto, a SECEX-TCE, como assinalado nos itens 26 a 28 desta instrução, deparava-se com alguns obstáculos cuja viabilidade de superação deveria ser aferida pelo FNDE, com subsídios a serem ofertados pela área técnica competente, diante das questões afetas à segurança e funcionalidade da obra, documentadas na última vistoria registrada, datada de 27/11/2014 (peça 4, p. 54-80) . 
35.	Nesse quadro fático e com base nas considerações expendidas naquela oportunidade, foi entendido conveniente solicitar manifestação do FNDE a respeito da possibilidade, oportunidade e conveniência de adotar a solução alvitrada e pleiteada pela municipalidade, a partir da emissão de nota técnica, ou documento equivalente que versasse sobre o tema em exposição, requerendo ainda à autarquia que, se viável, fosse antecipado um calendário referente às etapas necessárias à conclusão da obra, ainda que estimado, prevendo prazos para as tratativas com o convenente, assinatura de eventual ajuste e término do objeto do convênio.
36.	Foi efetuada (peça 82) , destarte, com autorização do relator deste feito, Ministro Augusto Nardes, diligência ao FNDE, com o seguinte objeto:
36.1	encaminhar pronunciamento técnico de caráter analítico (nota técnica ou similar) no qual seja avaliada a pertinência e a possibilidade de acolhimento do pleito da Sra. Cláudia Valéria Alves de Moraes Araújo, atual Prefeita Municipal de Matrinchã (GO) , no sentido do enquadramento do objeto do convênio 830437/2007 na hipótese estabelecida pelo art. 1º da Resolução CD/FNDE 03/2018, esclarecendo, de forma necessária e objetiva, quais as eventuais condicionantes para o seu deferimento, considerando, especialmente, as invocadas desconformidades executivas assinaladas na última vistoria registrada no Sistema de Monitoramento, Execução e Controle do Ministério da Educação (SIMEC) , em 27/11/2014;  
36.2	calendário estimado referente às etapas necessárias à conclusão da obra, prevendo prazos para as tratativas com o convenente, assinatura de eventual ajuste e término do objeto do convênio.
37.	Antes mesmo da resposta do FNDE, a municipalidade de Matrinchá compareceu aos autos (peça 81) , por intermédio da Sra. Cláudia Valéria Alves de Moraes Araújo, atual mandatária, externando, em síntese, o seguinte: 
37.1	A tomada de contas especial fora deflagrada diante do final da vigência do convênio, cuja prorrogação de prazo não fora requerida por seu antecessor, sem que as respectivas contas houvessem sido prestadas; 
37.2	As obras haviam sido executadas, mas ainda não concluídas; 
37.3	Inobstante isso, a municipalidade houvera dado continuidade às obras, obedecendo, na íntegra, o memorial descritivo e o padrão construtivo do projeto original, tal como concebido pelo FNDE; 
37.4	Declarava, por fim, que as obras já estavam concluídas, acostando, para fins de prova, relatório técnico de conclusão da obra (peça 81, p. 7-17) , acompanhado da respectiva anotação de responsabilidade técnica (peça 81, p. 6) , planilha de serviços realizados (peça 81, p. 18-27) , relatório fotográfico (peça 81, p. 28-101) . 	
38.	Por seu turno, em resposta à requisição de peça 82, o FNDE remeteu o material de peças 86-92, arguindo, básica e sucintamente, que a obra estava concluída, conforme documentado pelo relatório técnico de conclusão da obra (peças 88-92 - elemento materialmente idêntico àquele constante da peça 81, p. 7-17) , não se lhe aplicando a hipótese delineada na Resolução CD/FNDE 3, de 23/2/2018, que se refere unicamente a obras inacabadas. 
EXAME TÉCNICO
39.	Cabe-nos, nessa alongada quadra do périplo processual, prorrogação extraordinária da fase instrutória, deflagrada a partir da conveniência de suplementação do acervo probatório diante da indicação de eventual possibilidade de desnaturação da tomada de contas especial em caso de finalização da obra sem a necessidade de aportes complementares por parte da União, hipótese detectada já em sede de análise de defesa dos gestores convocados ao polo passivo do processo, fazer juízo meritório sobre as evidências carreadas aos autos. 
40.	Nesta linha de pensamento, resta demonstrado que se revelou verdadeira a hipótese aventada pela municipalidade, no sentido da possibilidade de conclusão das obras que constituem o objeto do convênio 830437/2007. O Relatório de Vistoria Técnica (peças 88-92 - elemento materialmente idêntico àquele constante da peça 81, p. 7-17) , de lavra de profissional habilitado (peça 81, p. 6) , a serviço do município de Matrinchá, foi incorporado ao Sistema de Monitoramento, Execução e Controle do Ministério da Educação (SIMEC) .
41.	Segundo esses elementos agregados, os recursos empregados para a conclusão teriam corrido à conta do tesouro municipal (peça 92, p. 7) , havendo desconformidades executivas, tendo como referência o projeto original aprovado, como detalhes em prateleiras, luminárias e esquadrias, mas que não traduziriam prejuízo à segurança e à funcionalidade da obra. Em razão da constatação de que a conclusão da obra correu à conta de recursos municipais, sugere-se, no encaminhamento, que cópia da deliberação que vier a ser proferida seja enviada ao tribunal de contas local.
42.	Diante da conclusão satisfatória das obras e plena realização do objeto do convênio, descaberia imputar débito aos ex-gestores municipais, restando tão somente perquirir sobre as suas condutas, capazes, em algum grau e em tese, de macular suas contas ou propiciar a aplicação de penalidades, em decorrência de eventual desvalor de conduta, e não de resultado. 
43.	Para tanto, contudo, seria imperioso manter-nos adstritos, por força do princípio da congruência, aos contornos delineados pelas citações de peças 24-26. Naquela oportunidade, os ex-gestores Natalino Lucas e Cláudia Valéria Alves de Moraes Araújo foram ouvidos em decorrência da execução parcial do objeto do convênio, o que haveria acarretado 'prejuízos à população do município e ao erário'. 
44.	Esta possibilidade, conforme revelaram os eventos posteriores, não se configurou, e não houve sequer menção explícita - como demandaria o princípio da ampla defesa - aos pagamentos antecipados, fato concreto que haveria deflagrado o descompasso entre a execução física e financeira do objeto do convênio.   
45.	Os pagamentos antecipados, além de representarem ofensa à legislação vigente, comprometem o patrimônio público, pois consistem em créditos conferidos a particulares sem garantias, ou com garantias insuficientes, e sem remuneração pelo uso dos recursos financeiros. Não há elementos nos autos, todavia, que comprovem a natureza dolosa das práticas verificadas. 
46.	Descaberia, outrossim, ao controle externo federal fazer juízo de valor sobre a quebra da proporcionalidade originária do convênio, reconhecida a partir da declaração do FNDE e da própria mandatária municipal, de que a obra fora concluída com recursos municipais. 
47. 	O questionamento dos pagamentos antecipados efetuados pelos ex-gestores, para fins de exame meritório das contas exigiria, ainda, a realização de audiência daqueles agentes, com retrocessão processual. Ainda que não fenecida a prescrição da pretensão punitiva (no caso de emprego da teoria da actio nata, preponderante na jurisprudência do Tribunal, que estabelece como termo inicial do prazo a data limite para apresentação da prestação de contas, no caso, 27/01/2015 - peça 6, p. 123) , seria, a nosso juízo, medida que alongaria o deslinde do processo, sem ofertar benefícios proporcionais à hipotética reprimenda a ser gerada. 
48.	No quadro fático que se apresenta, diante da plena realização da obra, da inexistência do débito inicialmente aventado e do atingimento dos ganhos sociais colimados na sua concepção, o julgamento das contas pela regularidade com ressalva parece-nos ser a medida mais apropriada para o deslinde do feito.  Essas conclusões aproveitam à empresa Hexaeng Engenharia e Construções Eirelli - EPP.
CONCLUSÃO
49.	Considerando: 
49.1	que a documentação aduzida pelo FNDE e pela Prefeitura Municipal de Matrinchá (GO) é apta a comprovar a plena realização do objeto, a partir de relatório técnico de execução das obras; 
49.2	que as discrepâncias qualitativas observadas entre o projeto original e a obra pronta não prejudicam a funcionalidade e nem a segurança desta última; 
49.3	a disponibilização à comunidade da obra, a partir do interesse e empenho da administração municipal em sua conclusão, com o atendimento pleno dos desideratos almejados em sua concepção; 
49.4	o atingimento do objetivo sem qualquer dispêndio adicional da União além do originalmente pactuado; 
49.5	a inexistência de indicativos de quebra de nexo de causalidade entre os recursos repassados e as despesas incorridas; 
49.6	as possíveis dificuldades para os gestores ocupantes de cargos políticos, no sentido de identificar as discrepâncias entre as medições apresentadas pelos engenheiros contratados pela Prefeitura para o acompanhamento das obras, e a real execução física destas; 
49.7	a manifestação opinativa do FNDE sobre a aplicação dos recursos foi positiva, concluindo pela regularidade da gestão e pelo pleno atingimento do objeto, a despeito de não lhe caber emitir juízo de aprovação, já que deflagrada a fase externa da tomada de contas especial; 
49.8	a declarada complementação de recursos pelo município, excedendo a contrapartida pactuada, não constituí assunto sujeito à competência do TCU, que se restringe aos recursos federais alocados; 
49.9	que o inadimplido dever de prestar de contas incumbia a ex-gestor já falecido, inviabilizando responsabilização neste sentido;
50.	Conclui-se que há condições de julgamento das contas pela regularidade com ressalva, sendo esta decorrente da antecipação de pagamentos, que haveria ocasionado descompasso entre as execuções física e financeira das obras.
PROPOSTA DE ENCAMINHAMENTO
51.	Diante do exposto, submetemos os autos à consideração superior, propondo ao Tribunal que: 
51.1	em relação às contas do Sr. Natalino Lucas - CPF XXX.515.861-XX, da Sra. Cláudia Valéria Alves de Moraes Araújo - CPF XXX.371.241-XX, e da empresa Hexaeng Engenharia e Construções Eirelli - EPP, CNPJ 04.441.384/0001-39, com fundamento nos arts. 10, § 2º, 16, inciso II, e 18, da lei 8.443/1992 c/c o art. 201, § 2º, 208, § 1º, 209, § 2º, do Regimento Interno do TCU, sejam julgadas regulares com as ressalvas indicadas nos itens 19 a 23 desta instrução; 
51.2	excluir o ex-prefeito Daniel Antônio de Sousa (CPF XXX.214.491-XX) do polo passivo do presente processo; 
51.3	dar ciência aos responsáveis, ao Tribunal de Contas dos Municípios do Estado de Goiás (GO) , ao Fundo Nacional de Desenvolvimento da Educação - FNDE, e ao município de Matrinchá (GO) , da decisão que vier a ser proferida;
51.4	arquivar o processo."
2.	Por meio de parecer à peça 97, o Ministério Público junto ao TCU anuiu às conclusões da unidade técnica, contudo propôs encaminhamento divergente, conforme transcrevo a seguir:
"Trata-se de tomada de contas especial instaurada pelo Fundo Nacional de Desenvolvimento da Educação - FNDE ante a constatação de dano na aplicação da quantia de R$ 700.000,00, transferida em 1/7/2008 ao Município de Matrinchã/GO mediante o Convênio 830.437/2007, que teve por objeto a execução, no âmbito do Programa Nacional de Reestruturação e Aparelhagem da Rede Escolar Pública de Educação Infantil - Proinfância, de obra de construção de uma escola no referido município. 
Para ressarcimento dos cofres do FNDE e/ou apresentação de defesa, foram citados o Sr. Natalino Lucas, prefeito municipal na gestão 2005-2008, a Sra. Cláudia Valéria Alves de Moraes Araújo, prefeita municipal na gestão 2009-2012, e a empresa Hexaeng Engenharia e Construções Eirelli - EPP, contratada para a execução da obra. 
A Secex/MG, incumbida inicialmente de instruir o feito, havia apresentado a proposta de que o Tribunal: considerasse revel a Sra. Cláudia Valéria Alves de Moraes Araújo; julgasse irregulares as contas do Sr. Natalino Lucas e as da Sra. Cláudia Valéria Alves de Moraes Araújo; condenasse o Sr. Natalino Lucas e a Sra. Cláudia Valéria Alves de Moraes Araújo em débito, em parte individualmente e em parte solidariamente com a empresa Hexaeng Engenharia e Construções Eirelli - EPP; e aplicasse multas individualizadas ao Sr. Natalino Lucas, à Sra. Cláudia Valéria Alves de Moraes Araújo e à empresa Hexaeng Engenharia e Construções Eirelli - EPP (páginas 10-12 da peça 65, com anuência dos dirigentes daquela unidade técnica às peças 66 e 67) .
Porém, encontrando-se o processo neste Ministério Público, ocorreu que a Sra. Cláudia Valéria Alves de Moraes Araújo fez chegar aos autos a peça 68, contendo alegações de defesa acompanhadas de elementos que lhes dariam suporte.
Diante disso, por meio de pronunciamento lançado à peça 69, encaminhei os autos a V. Ex.ª, presidente do processo, para que, no exercício das atribuições que lhe confere o artigo 11 da Lei 8.443/1992, decidisse sobre o retorno dos autos à unidade técnica, para o exame dos elementos apresentados pela a Sra. Cláudia Valéria Alves de Moraes Araújo à peça 68.
Mediante despacho exarado à peça 72, V. Ex.ª determinou fosse realizado o exame daqueles elementos.
A continuidade da instrução do feito coube à Secex/TCE, que assim procedeu com base não apenas nos elementos que compõem a referida peça 68, mas também em outros, trazidos posteriormente aos autos pela Sra. Cláudia Valéria Alves de Moraes Araújo (peças 73 a 77) e também pelo FNDE (peças 86 a 92) , em atendimento a diligência realizada por aquela unidade técnica mediante o ofício constante da peça 82.
O exame de todos esses elementos levou a Secex/TCE ao seguinte desfecho (página 17 da peça 94) :
49.	Considerando: 
49.1	que a documentação aduzida pelo FNDE e pela Prefeitura Municipal de Matrinchá (GO) é apta a comprovar a plena realização do objeto, a partir de relatório técnico de execução das obras; 
49.2	que as discrepâncias qualitativas observadas entre o projeto original e a obra pronta não prejudicam a funcionalidade e nem a segurança desta última; 
49.3	a disponibilização à comunidade da obra, a partir do interesse e empenho da administração municipal em sua conclusão, com o atendimento pleno dos desideratos almejados em sua concepção; 
49.4	o atingimento do objetivo sem qualquer dispêndio adicional da União além do originalmente pactuado; 
49.5	a inexistência de indicativos de quebra de nexo de causalidade entre os recursos repassados e as despesas incorridas; 
49.6	as possíveis dificuldades para os gestores ocupantes de cargos políticos, no sentido de identificar as discrepâncias entre as medições apresentadas pelos engenheiros contratados pela Prefeitura para o acompanhamento das obras, e a real execução física destas; 
49.7	a manifestação opinativa do FNDE sobre a aplicação dos recursos foi positiva, concluindo pela regularidade da gestão e pelo pleno atingimento do objeto, a despeito de não lhe caber emitir juízo de aprovação, já que deflagrada a fase externa da tomada de contas especial; 
49.8	a declarada complementação de recursos pelo município, excedendo a contrapartida pactuada, não constituí assunto sujeito à competência do TCU, que se restringe aos recursos federais alocados; 
49.9	que o inadimplido dever de prestar de contas incumbia a ex-gestor já falecido, inviabilizando responsabilização neste sentido;
50.	Conclui-se que há condições de julgamento das contas pela regularidade com ressalva, sendo esta decorrente da antecipação de pagamentos, que haveria ocasionado descompasso entre as execuções física e financeira das obras.
Por conseguinte, a Secex/TCE apresenta proposta de encaminhamento no sentido de que o Tribunal decida, em essência, julgar regulares com ressalva as contas do Sr. Natalino Lucas, da Sra. Cláudia Valéria Alves de Moraes Araújo e da empresa Hexaeng Engenharia e Construções Eirelli - EPP (página 17-18 da peça 94, com anuência dos dirigentes daquela unidade técnica às peças 95 e 96) .
Entendo - concordando, assim, com a Secex/TCE - que as alegações de defesa, bem como todos os demais elementos trazidos aos autos, podem admitidos pelo Tribunal para descaracterizar o dano inicialmente apontado nesta tomada de contas especial.
Ocorre, no entanto, que, afastado o dano que se supunha tivesse ocorrido no presente caso, perde a TCE seus pressupostos de constituição e de desenvolvimento, não havendo mais que se falar em julgamento de contas. Afinal, dispõe o artigo 71, inciso II, parte final, da Constituição, base normativa fundamental das tomadas de contas especiais, que o TCU somente deverá proceder ao julgamento de contas se essas contas envolverem prejuízo ao erário. Assim, constatando-se, em sede de tomada de contas especial, não ter ocorrido esse prejuízo, não há que se falar em julgamento de contas, cabendo apenas o arquivamento do processo.
Ante o exposto, este representante do Ministério Público junto ao TCU propõe ao Tribunal seja determinado o arquivamento deste processo de tomada de contas especial por ausência de pressupostos de constituição e de desenvolvimento, consoante o que estabelece o artigo 212 do Regimento Interno do Tribunal."
	É o relatório.

8.1. Abivan de Castro Melo (27722/OAB-GO), representando Hexaeng - Engenharia e Construções Eireli.  
8.2. Fernando da Silva Marques, representando Natalino Lucas.  
8.3. Diogo Araújo Alves (29677/OAB-GO), representando Cláudia Valéria Alves de Moraes Araújo.

Subprocurador-Geral Lucas Rocha Furtado.

TOMADA DE CONTAS ESPECIAL. ATRASO NA PRESTAÇÃO PARCIAL DE CONTAS. ANTECIPAÇÃO DE PAGAMENTOS. CITAÇÃO. ANÁLISE DAS ALEGAÇÕES DE DEFESA. CONCLUSÃO DO OBJETO. AUSÊNCIA DE DANO AO ERÁRIO. CONTAS REGULARES COM RESSALVAS.

TOMADA DE CONTAS ESPECIAL (TCE)

Secretaria de Controle Externo de Tomada de Contas Especial (SecexTCE).

Examino Tomada de Contas Especial instaurada pelo Fundo Nacional de Desenvolvimento da Educação - FNDE ante a constatação de irregularidades na aplicação da quantia de R$ 700.000,00, transferida em 1/7/2008 ao Município de Matrinchã/GO mediante o Convênio 830.437/2007, que teve por objeto a execução, no âmbito do Programa Nacional de Reestruturação e Aparelhagem da Rede Escolar Pública de Educação Infantil - Proinfância, de obra de construção de uma escola no referido município.
2.	As irregularidades consubstanciavam-se na omissão no dever de prestar contas e, posteriormente, na verificação, em vistorias realizadas pelos órgãos gestores, do descompasso entre a execução física e financeira do objeto, em virtude da realização de pagamentos supostamente antecipados.
3.	Para ressarcimento dos cofres do FNDE e/ou apresentação de defesa, foram citados o Sr. Natalino Lucas, prefeito municipal na gestão 2005-2008, a Sra. Cláudia Valéria Alves de Moraes Araújo, prefeita municipal na gestão 2009-2012, e a empresa Hexaeng Engenharia e Construções Eirelli - EPP, contratada para a execução da obra. 
4.	A Secex/MG, incumbida inicialmente de instruir o feito, havia apresentado a proposta de que o Tribunal: considerasse revel a Sra. Cláudia Valéria Alves de Moraes Araújo; julgasse irregulares as contas do Sr. Natalino Lucas e as da Sra. Cláudia Valéria Alves de Moraes Araújo; condenasse o Sr. Natalino Lucas e a Sra. Cláudia Valéria Alves de Moraes Araújo em débito, em parte individualmente e em parte solidariamente com a empresa Hexaeng Engenharia e Construções Eirelli - EPP; e aplicasse multas individualizadas ao Sr. Natalino Lucas, à Sra. Cláudia Valéria Alves de Moraes Araújo e à empresa Hexaeng Engenharia e Construções Eirelli - EPP (páginas 10-12 da peça 65, com anuência dos dirigentes daquela unidade técnica às peças 66 e 67) .
5.	Porém, encontrando-se o processo para pronunciamento do Ministério Público junto a este Tribunal (MPjTCU) , ocorreu que a Sra. Cláudia Valéria Alves de Moraes Araújo fez chegar aos autos a peça 68, contendo suas alegações de defesa acompanhadas de elementos que lhes dariam suporte.
6.	Diante disso, o Parquet, em pronunciamento à peça 69, propôs o retorno dos autos à unidade instrutora para exame dos novos documentos então apresentados pela Sra. Cláudia Valéria Alves de Moraes Araújo, proposta que contou com a minha anuência (Despacho à peça 72) .
7.	A continuidade da instrução do feito coube então à Secretaria de Controle Externo de Tomada de Contas Especial (Secex/TCE) , que assim procedeu com base não apenas nos elementos que compõem a referida peça 68, mas também em outros, trazidos posteriormente aos autos pela Sra. Cláudia Valéria Alves de Moraes Araújo (peças 73 a 77) e também pelo FNDE (peças 86 a 92) , em atendimento a diligência realizada por aquela unidade técnica mediante o ofício constante da peça 82.
8.	O exame de todos esses elementos levou a Secex/TCE a concluir pelo saneamento do dano ao erário ante a conclusão das obras com recursos próprios da municipalidade. Diante disso, a área técnica propõe julgar as contas dos responsáveis regulares com ressalvas (peça 94) .
9.	Em relação à omissão anterior na prestação de contas, a unidade instrutora apontou o falecimento do gestor que havia dado causa. Destarte, propõe excluir-lhe do polo passivo do presente processo.
10.	O MPjTCU, por sua vez, concordou com as conclusões da Secex/TCE quanto à elisão do dano. Divergiu, contudo, do encaminhamento proposto, pois, em sua visão, afastado o dano que se supunha tivesse ocorrido no presente caso, perde a TCE seus pressupostos de constituição e de desenvolvimento, não havendo mais que se falar em julgamento de contas. Por conseguinte, propõe o mero arquivamento destes autos.
11.	Acompanho o posicionamento da área técnica do TCU, cujos fundamentos adoto como minhas razões de decidir, sem prejuízo de tecer breves comentários a respeito.
12.	A documentação aduzida pelo FNDE e pela Prefeitura Municipal de Matrinchá/GO é apta a comprovar a plena realização do objeto, a partir de relatório técnico de execução das obras, encontrando-se a obra disponível para usufruto pela comunidade.
13.	Ainda que tenha havido a antecipação do pagamento de alguns serviços, concordo com o posicionamento da Secex/TCE quanto à possível excludente de culpabilidade, bem como a dificuldade de se comprovar o erro grosseiro para a responsabilização dos ex-Prefeitos, ante as dificuldades para os gestores ocupantes de cargos políticos identificarem discrepâncias em quantidades constantes nas medições apresentadas pelos engenheiros contratados pela Prefeitura para o acompanhamento das obras e a real execução física destas.
14.	Conforme apurou a unidade instrutora, a conclusão das obras e o atingimento do objetivo se deram sem qualquer dispêndio adicional da União além do originalmente pactuado, inexistindo indicativos de quebra de nexo de causalidade entre os recursos repassados e as despesas incorridas. Tanto é assim que a manifestação opinativa do FNDE sobre a aplicação dos recursos foi positiva, concluindo pela regularidade da gestão e pelo pleno atingimento do objeto, a despeito de não lhe caber emitir juízo de aprovação, já que se encontra deflagrada a fase externa desta tomada de contas especial.
15.	Quanto à intempestividade da prestação de contas à época em que o objeto se encontrava apenas parcialmente executado, restaria configurado, em função da sua posterior conclusão e prestação final de contas, apenas infringência legal sem débito, o que, no caso, poderia levar à apenação do responsável. Sem embargo, conforme registrou a unidade técnica, resta inviável sua responsabilização, em virtude de seu falecimento.
16.	Assim sendo, a despeito do posicionamento do MPjTCU, penso que o encaminhamento que melhor se amolda ao caso seria, de fato, o ventilado pela Secex/TCE, para excluir o responsável do pólo passivo desta TCE, mantendo-se para os demais responsáveis o julgamento das contas pela regularidade com ressalvas.
17. 	Valho-me, para tanto, de alguns precedentes desta Corte de Contas, a exemplo dos seguintes:
Instaurada a tomada de contas especial e remetida ao TCU, o Tribunal deve julgar o mérito, ainda que o débito não mais subsista, não sendo cabível arquivá-la com base em ausência de pressuposto de constituição e de desenvolvimento válido e regular do processo, nos termos do art. 212 do Regimento Interno do TCU. (Pesquisa à jurisprudência selecionada do TCU, Acórdão 376/2017-TCU-Plenário; 2.801/2017-Primeira Câmara e 10938/2016-Segunda Câmara) . 
18.	Ressalto, contudo, que a jurisprudência do TCU no caso do encaminhamento a ser dado ante a inexistência do débito não é uniforme, havendo julgados apontando tanto na linha do que estou adotando, como pelo na linha proposta pelo Ministério Público/TCU (arquivamento dos autos sem julgamento das contas) .  
	Ante o exposto, VOTO por que este Colegiado adote a minuta de Acórdão que ora submeto à apreciação.
TCU, Sala das Sessões Ministro Luciano Brandão Alves de Souza, em 21 de julho de 2020.
Ministro JOÃO AUGUSTO RIBEIRO NARDES 
Relator